---
title: '<a id=''Title''></a>빅데이터 교통 교재 : R을 중심으로'
output:
  html_document:
    fig_caption: yes
    fig_height: 6
    fig_retina: 2
    fig_width: 6
    theme: readable
    toc: yes
    toc_depth: 2
  word_document: default
---

```{r environment, echo=F}
knitr::opts_chunk$set(fig.align='center') # Doc format 일때 비활성화
knitr::opts_chunk$set(warning=FALSE)
```

**************************

* 필요 패키지 : `ggmap`, `ggplot2`, `jsonlite`  
* 필요 데이터 : `subway.csv`, `subway_latlong.csv`, `news_2013.json`  

**************************
  
# 학습목표  
  
> 서울도시철도공사에서 제공받은 2010~2013년 지하철 역별 승하차 정보 데이터를 바탕으로 탑승객 수를 역, 노선, 연도, 월별로 자료를 정리하는 기법을 습득하고, 탑승객 기준 상위 10개 역을 추출하여 이를 시각화 하는 방법을 학습한다.  
구글지도를 활용하여 추출된 자료를 시각화하는 기법을 학습하며, 도출된 이상자료가 해당날짜에 어떤 이벤트에 기인하여 나타나는지 뉴스자료 검색을 통해 그 연관성을 파악하는 기법을 학습한다.  
  
> 본 실습에서는 R을 활용하여, 각 변수의 수준별 자료의 합, 평균 등 요약값을 계산하는 기법을 익히고, 자료분석에 필요한 데이터프레임을 생성하는 방법을 학습하며, `ggplot2` 패키지를 이용하여 추출된 정량정보의 시각화를 구현하는 기법을 익힌다.  
구글맵을 R에서 활용하는 기법을 익혀 위도 및 경도 좌표계를 이용하여 지하철역의 위치를 시각화하고, 정량정보를 지도에 맵핑하는 기법을 활용하는 기법을 소개한다.  
또한, R에서 대용량 JSON 파일을 읽고 키워드 검색 방법을 익힌다.  
  
<br><br>  
  
## 활용 데이터 소개
  
> 본 실습에 활용할 데이터는 `subway.csv` 및 `subway_latlong.csv` 파일로 각각 승하차 인원수의 정보와 위도, 경도를 포함한 역의 위치정보를 담고 있다.  
각 파일이 제공하는 변수는 아래와 같다.  
  
* `subway.csv` : 2010년 1월부터 2014년 7월까지 서울지하철역 및 시간대별 승하차 인원수 정보를 제공  

변수명      | 설명
------------|----------------------------------------------------------
station     | 역코드
stat_name   | 역명
income_date | 일자
on_tot      | 당일 해당역의 총 탑승인원 수
on_xx       | 당일 해당역의 xx시간대의 탑승인원 수 (xx는 05부터 24까지)
off_tot     | 당일 해당역의 총 하차인원 수
off_xx      | 당일 해당역의 xx시간대의 하차인원 수 (xx는 05부터 24까지)

<br>

* `subway_latlong.csv` : [서울 열린데이터 광장](http://data.seoul.go.kr/openinf/sheetview.jsp?infId=OA-118)에서 제공하는 지하철 노선별 역이름 및 위치정보(위도, 경도) 자료 및 각 역의 노선명을 제공  

변수명        | 설명
--------------|----------------------------------------------------------
STATION_CD    | 역코드
STATION_NM    | 역명
LINE_NUM      | 호선
FR_CODE       | 외부코드(외국인의 경우, 역명보다 역번호로 문의하는 경우가 많음)
CYBER_ST_CODE | 사이버스테이션(환승역의 경우 마스터가 되는 노선의 전철역코드)
XPOINT        | X좌표
YPOINT        | Y좌표
XPOINT_WGS    | X좌표(WGS)
YPOINT_WGS    | Y좌표(WGS)

<br><br>

# A. 데이터 로딩 및 전처리 과정  
  
> 본 장에서는 csv 파일 포맷으로 저장된 파일을 R에서 불러들여 데이터 객체를 생성하고, 분석에 활용 가능하도록 자료를 정리하는 과정을 학습한다.  
  
<br>  
  
## A.1 필요 패키지 불러오기
  
> 본 실습을 통해 다양한 시각화 기법 및 구글맵의 활용을 학습할 것이며, json 파일형식으로 저장된 뉴스 텍스트 파일을 활용할 것이다.  
이를 위해서는 해당 목적을 수행하기 위한 패키지 설치가 필요하다.  
  
> 아래의 R 명령어를 통해 본 실습에 필요한 패키지를 로딩한다.  

```{r, warning=FALSE}
libs <- c("ggplot2", "ggmap", "jsonlite")
#install.packages(libs)
unlist(lapply(libs, require, character.only=TRUE))
```

* 각 패키지의 역할은 다음과 같다.  
    + `ggplot2` : 시각화 기법을 구현한 라이브러리  
    + `ggmap` : 구글맵을 인터넷으로 다운 받고 이를 시각화하는 라이브러리  
    + `jsonlite` : `JSON` 파일 처리를 위한 라이브러리  
* 패키지 설치를 위해 `install.packages()` 함수를 사용한다. 만일 해당 패키지를 이미 설치하였다면 실행할 필요가 없다.  
* `require()` 명령어를 통해 설치된 패키지를 로딩한다. 다수의 패키지를 로딩하기 위해 `lapply()`라는 functional을 이용하였다.  
  
<br>  
  
## A.2 `subway.csv` 파일 로딩 및 자료 정리
  
> CSV 포맷의 파일을 다음과 같이 읽어 들인다.  

```{r}
subway <- read.csv('Data/subway.csv', header=TRUE, stringsAsFactors=FALSE, fileEncoding="UTF-8")
str(subway)
```

* `read.csv()` 함수를 이용하여 `subway.csv` 파일을 읽어 `subway` 이름의 데이터프레임으로 저장  
    + `header=TRUE`는 파일의 첫행을 변수명으로 설정  
    + `stringsAsFactors=FALSE`는 문자값을 지닌 변수를 factor가 아닌 문자열 벡터로 인식케 함  
* `str()` 함수는 인자로 들어오는 자료의 자료구조를 출력  
    + 데이터프레임이 포함하고 있는 변수별 변수명, 자료모드, 처음 몇개의 자료값들을 나열  
    + `int`는 정수형, `chr`는 문자형 변수임을 의미  
  
> 정수형으로 저장된 `income_date` 변수를 시간을 나타내는 표준서식으로 변환하여 분석에 활용 가능토록 한다.  

```{r}
class(subway[ , "income_date"]) <- "character"
subway[ , "income_date"] <- as.Date(subway[ , "income_date"], format="%Y%m%d")
unique(format(subway[ , "income_date"], "%Y"))
```

* 변수 `income_date`의 자료형을 character로 변환. 함수 `as.Date()`을 이용하여 날짜를 표준서식으로 변환  
    + `format="%Y%m%d"`는 자료를 "YYYY-MM-DD" 형식으로 변환. 즉, character값 "20100101"을 "2010-01-01" 형태로 변환하고 이를 날짜정보로 인식함  
* `unique()` 함수를 이용하여 기록된 자료의 연도를 중복없이 출력  
    + 2010, 2011, 2012, 2013, 2014의 5개년 정보가 있음을 확인  
  
> 2014년 자료는 7월까지의 정보만 포함하고 있으므로 2014년 자료를 분석에서 제외하고, 나머지 연도의 자료를 `subway2` 이름의 데이터프레임으로 저장한다.  

```{r}
idx <- format(subway[ , "income_date"], "%Y") == "2014"
unique(format(subway[idx, "income_date"], "%m"))
subway2 <- subset(subway, subset = format(income_date, "%Y") != "2014")
```

* 변수 `idx`는 데이터프레임 `subway`에서 2014년도에 해당하는 행 인덱스를 저장  
* 2014년은 7월까지의 정보만 있음을 확인. 2014년도 자료를 제외한 4개년도 자료를 `subway2`이름의 데이터프레임으로 저장  
    + `format(, "%Y")`는 날짜표준서식에서 연도를 추출  
    + `format(, "%m")`는 날짜표준서식에서 월(01, 02, 등)을 추출  
    + `subset()` 함수는 `subset=` 조건에 맞는 자료를 추출. 즉, `format(income_date, "%Y") != "2014"` 조건은 2014년이 아닌 자료만 데이터에 포함토록 함  
  
> 자료에 포함된 역명이 실제 사용되는 역이름과 동일한지 확인한다.  
본 데이터에 사용되는 역명은 `역명(노선)` 형식의 값을 취하고 있으므로 이를 `역명`으로 변환하여 분석시 활용하도록 한다.  

```{r}
sort(unique(subway[ , 'stat_name']))
```

* 역명에 `(숫자)`이 붙여 환승역의 경우 노선별로 구분하고 있음을 알 수 있음. 예를들어 공덕역은 `공덕(5)` 및 `공덕(6)`으로 분류가 되어 있음  
    + `unique()`는 중복된 값을 갖는 벡터에서 중복된 원소를 제거  
    + `sort()`는 인자를 순서대로 정렬(오름차순)하여 출력함  
  
> 역명에 노선번호가 붙은 행을 `grep()`을 이용하여 찾고, 이를 `strsplit()`을 이용하여 역명과 노선번호를 분리하여 변수 `stat_name`에 노선번호가 붙지 않는 역명으로 대체하는 코드는 아래와 같다.  

```{r}
idx <- grep( "\\(" , subway2[ , "stat_name"] )
unique(subway2[idx, "stat_name"])
stat_name <- subway2[ , "stat_name"]
tmp <- sapply(subway2[idx, "stat_name"], strsplit, "\\(", USE.NAMES=FALSE)
stat_renamed <- sapply(tmp, function(x) x[1])
subway2[idx, "stat_name"] <- stat_renamed
```

* `grep("\\(", )`는 문자열에서 "("를 가지고 있는 원소의 인덱스를 추출  
* `strsplit(x, pattern)`은 `pattern`을 포함하는 문자열 벡터 `x`에서 `pattern`의 문자열을 기준으로 두 부분으로 나눔  
* `sapply(df, FUN)`는 데이터프레임 혹은 리스트인 `df`의 각각의 원소에 `FUN`을 일괄적으로 적용하는 함수  
    + 변수 `stat_renamed`는 `역명`과 `(노선)`으로 분리한 `tmp`에서 첫번째 원소인 `역명`을 취함  
  
> 분석의 편의를 위해, 각 자료의 연도, 월 정보를 새로운 변수로 정의하여 데이터프레임의 변수로 포함시키기 위해 아래의 명령어를 수행한다.  

```{r}
year <- format(subway2[,"income_date"], "%Y")
month <- format(subway2[,"income_date"], "%m")
subway2 <- cbind(subway2, year, month)
```

* 자료의 해당 연도 및 월을 각각 `year`와 `month` 변수로 저장하고 이를 데이터프레임 `subway2`에 새로운 변수로 추가  
  
<br>  
  
## A.3 `subway_latlong.csv` 파일 로딩 및 자료 정리
  
> 아래 코드를 이용하여 `subway_latlong.csv` 파일을 읽는다.  

```{r}
subname <- read.csv('Data/subway_latlong.csv', header=TRUE, stringsAsFactors=FALSE, skip=1, fileEncoding="UTF-8")
str(subname)
```

* `read.csv()` 함수를 이용하여 csv 파일을 읽어 `subname` 이름의 데이터프레임으로 저장  
  + `nskip=1`은 파일의 첫행을 읽지 않고 넘김. `subway_latlong.csv`파일의 첫행은 한글변수명, 둘째행은 영문변수명으로 기록되어 중복을 방지   
  
> `subway.csv` 파일로부터의 역명과 동일한 형식으로 주어지는지 확인을 위해 아래와 같이 역명을 출력하여 살펴봄.  

```{r}
head(sort(unique(subname[ , "STATION_NM"])), 10)
```

* `head()`는 긴 내용의 겍체를 처음 6개(옵션 조정을 통해 개수 변경 가능)만 출력하는 함수  

> 아래 코드를 통해 지하철노선별 역명을 `Line` 이름의 리스트 객체에 저장하여 추후 분석에 활용한다.  

```{r}
Line <- tapply(subname[,"STATION_NM"], subname[,"LINE_NUM"], unique)
sapply(Line, head)
```

* `tapply(X, INDEX, FUN)`은 벡터 `X`를 factor인 `INDEX`의 각 수준별로 함수 `FUN`을 일괄적용하는 함수  
* `head()` 함수를 리스트 객체 `Line`의 각 지하철노선에 적용하여 노선별 포함된 역이름의 일부분을 출력  
  
<br><br>  
  
# B. 지하철역별 수치요약 및 시각화  
  
> 본 장에서는 역별, 시간별 탑승객 수의 합산을 수행하여, 탑승객수 기준 상위 혹은 하위 역들을 파악하고, 시간별 탑승객수의 추이를 살펴보는 기법을 시각화 과정을 통해 살펴보는 방법을 학습한다.  
  
<br>  
  
## B.1 연도별, 역별 지하철 탑승객 수의 계산
  
> 본 절에서는 각 지하철역 및 연도별 탑승객수를 합산하여 역간의 탑승객수의 차이 및 연도별 탑승객수 증감 추이를 살펴본다. 데이터프레임의 특정 변수의 수준별 자료요약에 이용되는 `aggregate()` 함수의 활용을 학습한다.  
  
> 아래의 코드는 역별 특정연도의 탑승객수를 합한하는 함수 `agg_fun()`을 정의하고, 이를 활용하여 요약된 결과를 데이터프레임에 저장하는 과정이다.  

```{r}
agg_fun <- function(vec, dat){
  sub_Line <- dat[dat[,"stat_name"] %in% vec, ]
  tot <- aggregate(on_tot ~ year + stat_name, sub_Line, sum)
  return( tot )
}

total <- lapply(Line[1:8], FUN=agg_fun, dat=subway2)
df1 <- lapply(total, xtabs, formula = on_tot ~ stat_name + year)
lapply(df1, head)
```

* 각 역마다 특정연도의 탑승객수를 전체 합산하는 함수 `agg_fun()`를 정의  
    + `x %in% y`는 `x`의 원소중에서 `y`의 원소에 속하면 `TRUE` 아니면 `FALSE`의 논리값을 리턴  
    + `agg_fun()`내의 `aggregate()` 함수는 `year` 및 `stat_name`의 각 수준에 대하여 `on_tot` 값을 합산(`sum`)을 수행  
* `xtabs()` 함수는 세로로 긴 데이터프레임 `total`을 가로에 `stat_name`, 세로에 `year`의 각 수준으로 나타내는 테이블을 만들어 해당하는 `on_tot`값을 출력함  
  
> 아래의 코드는 각 지하철역의 4개년도 누적 탑승객수를 계산하는 과정이다.  

```{r}
cum_total <- lapply(total, xtabs, formula = on_tot ~ stat_name)
cum_total_vec <- unlist(cum_total)
names(cum_total_vec) <- unlist(lapply(strsplit(names(cum_total_vec),"\\."), function(x) x[2]))
line_num <- factor(rep(1:8, lapply(cum_total, length)), labels=paste0(1:8, "호선"))
df2 <- data.frame(stat_name=names(cum_total_vec), line_num=line_num, on_tot=cum_total_vec, stringsAsFactors = FALSE)
df2$stat_name<-factor(df2$stat_name, levels=df2$stat_name)
```

* `lapply()`와 `xtabs()`를 사용하여 각 역의 4개연도의 탑승객 수를 계산하여 `cum_total`이름의 리스트에 저장후, 이를 `cum_total_vec`이름의 벡터로 저장  
    + `unlist()`는 리스트 객체를 벡터 객체로 변환하는 함수  
* `paste0()`함수를 이용하여 각 지하철역의 노선정보를 `line_num` 변수에 저장  
* 지하철역명(`stat_num`), 노선명(`line_num`), 4개년도 탑승자수(`on_tot`)을 변수로 갖는 데이터프레임 `df2`를 생성  
  
> 위의 과정에서 만들어진 데이터프레임 `df2`를 막대그래프로 시각화하고 각 역의 색상을 노선별로 다르게하여 노선 및 역별 누적탑승객수를 비교하기 용이하도록 한다.  

```{r, fig.height=4, fig.width=10, warning=FALSE}
plt <- ggplot(df2, aes(x=stat_name, y=on_tot, fill=line_num))
plt + theme_bw() + geom_bar(stat="identity", colour="white") + scale_x_discrete("지하철역", labels=NULL) + ylab("탑승객수") + scale_fill_discrete(name=c("노선"))
```

* `ggplot()`를 이용하여 결과를 막대그래프로 시각화함  
* `aes()` 함수를 이용하여 x축변수(`x=stat_name`), y축변수(`y=on_tot`), 노선별 색상(`fill=line_num`)을 지정  
* `theme_bw()`는 그림의 배경을 흰색으로 설정  
* `geom_bar()`를 이용하여 막대그래프를 생성  
    + `stat="identity"`는 y축변수의 값을 막대그래프의 높이로 지정. 디폴트는 도수(count)를 막대의 높이로 이용  
    + `colour="white"`는 막대의 경계색을 흰색으로 지정. 이는 막대간의 여백을 추가하는 효과를 주어 그래프의 가독성을 높힘  
    + 주의: `ggplot2` 패키지에 사용되는 함수는 색에 대한 영어명을 미국식의 `color` 대신 영국식의 `colour`를 사용해야 함  
* 그림 축에 대한 레이블 및 범례의 이름을 재지정  
    + `scale_x_discrete()`은 이산형변수로 주어진 x축의 이름을 지정하고 `labels=NULL`을 설정하여 불필요한 역이름이 x축에 표기하지 않게 하여 번잡함을 없앰  
    + `ylab()`함수를 이용하여 y축의 이름을 표기함  
    + `scale_fill_discrete()`은 이산형변수로 주어진 색상에 대한 범례의 이름을 재지정하기 위해 사용  
  
<br>  
  
## B.2 탑승객수 기준 상위/하위 10개역 추출 및 정보시각화
  
> 본 절에서는 B.1절에서 계산한 누적탑승객수를 기준으로 이용자 수가 많은 상위 10개역 및 하위 10개역을 추출하여 승객수 변화에 대한 패턴차이가 있는지 시각화를 통해 비교하고자 한다.  
  
<br>  
  
### B.2.1 상위 10개역 추출
  
> 아래의 코드는 총누적탑승객수를 기준으로 지하철역을 순서화하여 상위 10개역을 추출하고, 탑승객수를 막대그래프로 시각화하는 과정이다.  

```{r, fig.height=4, fig.width=8, warning=FALSE}
idx_top10 <- cum_total_vec >= sort(cum_total_vec, decreasing=TRUE)[10]
cum_total_vec[idx_top10]
df3 <- subset(df2, subset = idx_top10)
lim <- c(0, max(df2$on_tot))
plt <- ggplot(df3, aes(stat_name, y=on_tot, fill=line_num))
plt + geom_bar(stat="identity", colour="white") + xlab("상위 10개 지하철역") + scale_y_continuous("탑승객수", lim=lim) + scale_fill_discrete(name=c("노선"))
```

* 탑승객 기준 상위 10개역을 찾아 이에 대응하는 인덱스를 `idx_top10`에 저장  
* 10개역 정보만을 추려 `df3`의 데이터프레임으로 저장하여 이를 시각화에 이용  
    + `geom_bar()`는 `aes()`에서 y로 선언된 변수(`y=on_tot`)에 대한 막대그래프를 x로 선언된 값 위치에 시각화를 구현함  
    + `scale_y_continous()`는 연속형변수로 선언된 y축의 이름을 `탑승객수`이름으로 변경하고 `lim=lim`을 이용하여 y축의 범위를 0부터 `on_tot`변수의 최대값으로 지정  
  
<br>  
  
### B.2.2 하위 10개역 추출
  
> B.2.1절과 유사한 방식으로, 총누적탑승객수 기준 하위 10개역을 추출하고 이를 막대그래프로 시각화하는 과정은 아래와 같다.  
상위 및 하위 10개역의 막대그래프를 동일한 범위로 시각화하여 탑승객수의 비교를 용이하게 한다.  

```{r, fig.height=4, fig.width=8, warning=FALSE}
idx_bot10 <- cum_total_vec <= sort(cum_total_vec, decreasing=FALSE)[10]
cum_total_vec[idx_bot10]
df4 <- subset(df2, subset = idx_bot10)
plt <- ggplot(df4, aes(stat_name, y=on_tot, fill=line_num))
plt + geom_bar(stat="identity", colour="white") + xlab("하위 10개 지하철역") + scale_y_continuous("탑승객수", lim=lim) + scale_fill_discrete(name=c("노선"))
```

* 탑승객 기준 하위 10개역을 찾아 이를 `df4`에 저장하여 시각화  
* 상위 10개역과 동일한 스케일로 그려 비교가 가능하게 함  
  
<br>  
  
### B.2.3 2013년 상위 10개역 월별 탑승객 추이
  
> 월별 탑승객의 추이를 확인하기 위해 각 10역별로 선그래프를 활용하여 시각화하고 월별 이용자수의 패턴을 확인한다.  

```{r}
stat_top10_2013 <- subset(subway2, subset = stat_name %in% names(cum_total_vec[idx_top10]) & year=="2013", select=c("stat_name", "on_tot", "month"))
stat_top10_2013 <- aggregate(on_tot ~ month + stat_name, stat_top10_2013, sum)
```

* 2013년도의 자료를 `subway2`로부터 추출하여 `stat_top10_2013`으로 저장  
    + `aggregate()`함수를 이용하여 2013년도의 총누적승객수를 합산함  
  
> 위에서 생성한 `stat_top10_2013`을 선그래프로 시각화하는 과정은 아래와 같다.  

```{r, fig.height=4, fig.width=8, warning=FALSE}
plt <- ggplot(stat_top10_2013, aes(x=month, y=on_tot, colour=stat_name, group=stat_name))
plt <- plt + theme_classic() + geom_line() + geom_point(size=6, shape=19, alpha=0.5)
plt + scale_x_discrete("2013년", labels=paste0(unique(as.numeric(month)), "월")) + ylab("월별 탑승객수") + scale_colour_discrete(name=c("지하철역"))
```

* `geom_line()`을 이용하여 선그래프를 그림  
    + `ggplot()`의 `aes()`내에 `group=stat_name`을 지정함으로써 선연결을 역별로 취하도록 지정  
* `geom_point()`를 이용하여 해당값을 점으로 표현, `size` 옵션을 이용하여 크기를 조정하고, `shape` 옵션으로 점의 모양을 지정. `alpha`값을 0에서 1사이 값으로 지정하여 투명도를 조정함  
* `theme_classic()`은 그래프의 배경을 클래식모드로 전환  
* `scale_x_discrete()` 함수는 이산형으로 정의된 x축의 그래픽 옵션을 수행. `labels=paste0(unique(as.numeric(month)), "월")`을 사용하여 x축의 틱마크값을 1월~12월로 재표현  
* `scale_colour_discrete()`은 색상표현에 사용되는 이산형변수(`stat_name`)를 나타내는 범례의 이름을 재지정  
  
<br>  
  
### B.2.4 2013년 하위 10개역 월별 탑승객 추이
  
> B.2.3절과 유사하게, 선그래프를 활용하여 총탑승객수를 시각화하고 월별 이용자수의 패턴을 확인한다.  
상위 10개역의 경우 2월, 8월 및 9월에 탑승객수의 일시적인 감소를 보이는 반면, 하위 10개역에서는 이러한 현상이 뚜렷이 나타나지 않는다.  
특이사항으로는 마곡역의 경우, 계절에 상관없이 지속적으로 탑승객수가 증가하는 현상을 볼 수 있다.  
이는 최근 마곡지구의 개발로 인한 인구수 증가로 인하여 이용자가 증가하는 것으로 파악된다.  

```{r, fig.height=4, fig.width=8, warning=FALSE}
stat_bot10_2013 <- subset(subway2, subset = stat_name %in% names(cum_total_vec[idx_bot10]) & year=="2013", select=c("stat_name", "on_tot", "month"))
stat_bot10_2013 <- aggregate(on_tot ~ month + stat_name, stat_bot10_2013, sum)

plt <- ggplot(stat_bot10_2013, aes(x=month, y=on_tot, colour=stat_name, group=stat_name))
plt <- plt + theme_classic() + geom_line() + geom_point(size=6, shape=19, alpha=0.5)
plt + scale_x_discrete("2013년", labels=paste0(unique(as.numeric(month)), "월")) + ylab("월별 탑승객수") + scale_colour_discrete(name=c("지하철역"))
```

* 하위 10개 역의 2013년 자료를 `stat_bot10_2013`에 저장하여 이를 선그래프로 시각화  
* 상위 10개 역과 비교하여 월별 탑승객 수의 패턴이 상이함을 알 수 있음  
  
<br><br>  
  
# C. 지하철노선별 수치요약 및 시각화  
  
> B장에서 지하철 역별 수치요약을 하였다.  
본 장에서는 지하철 노선별 수치요약 및 이에 대한 시각화를 학습한다.  
  
<br>  
  
## C.1 노선별 역당 평균 탑승객수의 계산 및 비교

> 본 자료는 각 노선의 모든 역을 포함하고 있지 않다.  
따라서 누적 승객수를 계산하는 것은 전체 노선사용자를 나타내는데 적절치 않다.  
따라서 노선에 포함되는 역들의 평균 탑승객수를 계산하여 이를 각 노선의 탑승객수 비교에 이용한다.  

```{r, fig.height=5, fig.width=5, warning=FALSE}
subway3 <- merge(subway2[, c("stat_name", "income_date", "on_tot", "year", "month")], subname[, c("STATION_NM","LINE_NUM","XPOINT_WGS","YPOINT_WGS")], by.x="stat_name", by.y="STATION_NM")
tmp1 <- aggregate(on_tot ~ LINE_NUM + stat_name, subway3, sum, na.rm=TRUE)
tmp2 <- aggregate(on_tot ~ LINE_NUM, tmp1, mean, na.rm=TRUE)
tmp2
```

* 2개의 데이터프레임 `subway2` 및 `subname2`를 `merge()` 함수를 이용하여 병합후, 이를 `subway3`로 저장  
    + `subway2`의 변수 `stat_name`과 `subname2`의 변수 `STATION_NM`이 동일하게 지하철역 이름이므로 `by.x` 및 `by.y`에 이를 지정하여 병합시 해당변수가 키(key)로 선언하여 이를 기준으로 병합을 수행  
* 각 노선별 지하철역 평균 탑승객 수를 계산하여 `tmp2` 변수에 저장 후, 이를 파이차트로 표현  
* 함수 `sum()` 및 `mean()`을 수행시, 결측값(`NA`)이 있으면 결과가 `NA`로 리턴됨. 따라서 결측값을 제외하고 합산 및 평균값을 계산하기 위해 `na.rm=TRUE`를 지정함  
  
> 파이차트를 이용하여 노선별 탑승객수를 시각화하여 상대비교를 가능케 함.  
시각적 효과를 살리기 위해 가급적 지하철 노선의 색상으로 맞추어줌  

```{r, fig.height=5, fig.width=5, warning=FALSE}
col <- c("red", "springgreen2", "orange", "blue", "purple", "brown", "khaki", "deeppink", "yellow", "deepskyblue")
pie(tmp2$on_tot, labels=paste0(unique(tmp2$LINE_NUM), "호선"), col=col, border="lightgray", main="노선별 평균 지하철 탑승객 수")
```

* 각 노선의 색상을 `col`로 수동지정하여 실제 지하철 노선의 색상에 근사하도록 표현함  
* `B호선`은 "분당선", `I호선`은 "인천지하철1호선"을 의미함  
  
<br>  
  
## C.2 노선별 누적 승객수의 상대비교
  
> 각 노선에 대하여 월별 총탑승객수를 계산하여 이를 영역차트(area chart)로 시각화하여 전체 탑승객수에서 각 노선이 차지하는 비율의 추이를 시계열적으로 파악한다.  
단, 노선에 속하는 모든 역에 대한 정보가 없고 일부의 역만을 이용하고 있으므로 결과해석에 주의를 요한다.  
이 방법은 전체자료가 있는 경우, 노선별 이용객 비율의 추이를 살펴보는데 좋은 시각화 기법이다.  

```{r, fig.height=4, fig.width=8, warning=FALSE}
yearmonth <- paste(subway3$year, subway3$month, "01", sep="-")
yearmonth <- as.Date(yearmonth)
tmp3 <- cbind(subway3, yearmonth)
tmp3$LINE_NUM <- paste0(tmp3$LINE_NUM, "호선")
tmp4 <- aggregate(on_tot ~ LINE_NUM + yearmonth, tmp3, sum, na.rm=TRUE)
plt <- ggplot(tmp4, aes(x=yearmonth, y=on_tot, fill=LINE_NUM))
plt <- plt + geom_area(colour="white", size=0.2)
plt <- plt + scale_fill_manual(name="노선", values=col)
plt + theme_classic() + xlab("연") + ylab("누적승객수")
```

* 각 노선에 대하여 월별 총 누적탑승객수를 계산하여 이를 `tmp4`에 저장후, 이를 영역차트(area chart)로 시각화  
* `geom_area()`를 이용하여 영역차트를 표현  
* `scale_fill_manual()` 함수를 이용하여 색상을 수동으로 지정함  
  
<br><br>  
  
# D. 구글맵을 활용한 지도 맵핑  
  
> R은 지도매핑을 위한 다양한 라이브러리를 제공한다.  
구글맵은 고품질의 지도를 제공하며 위도 및 경도를 활용하여 위치를 손쉽게 특정할 수 있다.  
R에서 제공하는 `ggmap` 패키지를 활용하여 구글맵을 다운받고, 이를 R에서 시각화하는 기법을 학습한다.  
또한, 분석의 결과를 지도에 맵핑하여 수치결과를 지리정보와 함께 시각화하는 방법을 예시한다.  
  
<br>  
  
## D.1 구글맵을 활용한 지도맵핑의 예시

> 인터넷을 통해 구글맵을 다운받는 코드는 아래와 같다.  
수도권지하철정보를 시각화하기 위해 서울역(위도 37.55, 경도 126.97)을 중심한 인근지역을 구글로부터 다운받아 이를 시각화한다.  
아래는 2012년 5월 8일 하루동안 탑승한 인원을 각 역별로 수치화하고 이를 지하철역 위치에 크기에 비례하는 원으로 표현하고 있다.  

```{r, fig.height=8, fig.width=8, warning=FALSE, message=FALSE}
library(ggmap)
dat1 <- subset(subway3, income_date=="2012-05-08", select=c("XPOINT_WGS", "YPOINT_WGS", "on_tot", "stat_name", "LINE_NUM"))
Map_Seoul <- get_map(location=c(lat=37.55, lon=126.97), zoom=11, maptype="roadmap") # 서울역의 위도 경도
MM <- ggmap(Map_Seoul)
MM2 <- MM+geom_point(aes(x=YPOINT_WGS, y=XPOINT_WGS, size=on_tot, colour=as.factor(LINE_NUM)), data=dat1)
MM2 + scale_size_area(name=c("탑승객수")) + scale_colour_discrete(name=c("노선")) + labs(x="경도", y="위도")
```

* `ggmap` 패키지에서 제공하는 `get_map()` 함수를 이용하여 서울지역의 구글맵을 다운받는다  
    + `location`에 위도 및 경도를 넣어 중심위치를 지정. 위의 예제에서는 서울역의 위도 및 경도를 입력함  
    + `zoom=11` 을 이용하여 지도 표시 레벨을 설정함. 작은값을 주면 넓은 영역이 표시되고 큰값을 주면 작은 영역이 자세히 표현됨  
    + `maptype`을 `terrain`, `satellite`, `roadmap`, `watercolor`, `hybrid` 등으로 설정하면 다양한 형태의 지도를 취득할 수 임음.  
  * `ggmap()`는 구글지도를 시각화하는 함수  
  * `geom_point()` 및 `scale_size_area()` 함수를 이용하여 구글지도 위에 특정날(2012년 5월 8일)에 각 역의 총 탑승객수를 원의 크기에 비례하도록 시각화함  
  
<br>  
  
## D.2 2013년도 탑승객수 상위 10개역에 대한 지도맵핑
  
> 구글맵을 사용하여 상위 10개역의 2013년도의 탑승객 수를 지도에 시각화 한다.  
이때 누적탑승객수에 비례하게 원의 크기를 조절하여 각 역의 탑승객수에 대한 정보를 시각적으로 전달한다.  

```{r, fig.height=8, fig.width=8, warning=FALSE}
#total <- lapply(Line[1:8], FUN=agg_fun, dat=subway2)
lapply(total, xtabs, formula = on_tot ~ stat_name + year)
idx <- which(cum_total_vec >= sort(cum_total_vec, decreasing=TRUE)[10])
#   상위 10개역의 2013년도 탑승객
stat_top10_2013 <- subset(subway2, subset = year=="2013" & stat_name %in% names(cum_total_vec[idx]))
dat2 <- aggregate(on_tot ~ stat_name, stat_top10_2013, sum)
dat2 <- merge(dat2, subname, by.x="stat_name", by.y="STATION_NM")

MM3 <- MM + geom_point(aes(x=YPOINT_WGS, y=XPOINT_WGS, size=on_tot), alpha=0.5, data=dat2)
MM3 + scale_size_area(name=c("탑승객수"), max_size=15) + geom_text(aes(x=YPOINT_WGS, y=XPOINT_WGS, label=stat_name), colour="red", vjust=3, size=3.5, fontface="bold", data=dat2) + labs(x="경도", y="위도")
```

* `scale_size_area()` 함수에서 `max_size`를 이용하여 전체적인 원의 크기를 재조정함  
* `geom_text()` 함수를 이용하여 각 역의 이름을 원 근방에 표기하여 가독성을 높힘  
  
<br><br>  
  
# E. 뉴스데이터의 활용  
  
> 본 장에서는 JSON파일 형태로 저장된 뉴스자료를 이용하여 탑승객수의 패턴변화가 해당 시간 및 지역에서 발생한 이벤트와 연관이 있는지 살펴보도록 한다.  
이상점을 판단하기 위해 회귀분석을 이용한다.  

<br>  
  
## E.1 회귀분석
  
> 회귀분석은 반응변수를 다수의 설명변수의 값에 의해 예측하는 모형을 제공한다.  
본 절에서는 탑승객수를 지하철역, 지하철노선, 달, 요일의 요인에 의해 예측하는 모형을 적합한다. 탑승객수를 예측하기 위한 모형으로 회귀분석은 그리 정교하다고 하긴 어렵다.  
하지만, 전반적인 패턴은 단순한 회귀분석을 통해 도출 가능하며 예측모형으로 널리 쓰인다.  
  
> 아래의 코드는 회귀분석을 수행하기 위한 자료 정리과정 및 회귀분석 수행과정을 보여준다. 탑승객수가 월효과, 요일효과, 노선별효과가 있음을 가정하고 있으며, 각 역의 특수성을 고려하여 회귀분석을 수행한다.  

```{r, fig.height=8, fig.width=8, warning=FALSE}
dat4_1 <- subset(subway2, subset= year=="2013", select=c("stat_name", "income_date", "on_tot"))
dat4_2 <- subset(subname, subset = STATION_NM %in% unique(dat4_1[,"stat_name"]), select=c(STATION_NM, LINE_NUM, XPOINT_WGS, YPOINT_WGS))
dat4 <- merge(dat4_1, dat4_2, by.x="stat_name", by.y="STATION_NM")
month <- format(dat4[,"income_date"], "%m")
day <- format(dat4[,"income_date"], "%a")

dat4 <- cbind(dat4, month, day)
head(dat4)

lm.res <- lm(on_tot ~ as.factor(stat_name) + as.factor(LINE_NUM) + month + day, data=dat4)
```

* 회귀분석 수행을 위한 자료 정리 과정  
    + `subset()` 함수를 통해 2013년도 자료 및 사용변수들을 `subway2` 및 `subname2`의 데이터프레임으로부터 추려냄  
    + `merge()` 함수를 이용하여 두 데이터프레임을 역이름을 기준으로 병합하여 `dat4`이름의 데이터프레임으로 저장하여 이를 회귀분석에 활용  
* `lm()` 함수를 이용하여 회귀분석 수행  
    + 반응변수를 `on_tot` (탑승객수)로 설정  
    + 설명변수로 `stat_name` (역이름), `LINE_NUM` (노선), `month` (월), `day` (요일)로 설정  
  
<br>  
  
## E.2 잔차분석을 통한 이상점 탐지
  
> 회귀분석의 잔차(residual)는 모형에서 벗어난 이상점을 탐지하는데 사용될 수 있다.  
이를 위해 스튜던트 잔차(studentized residual)을 계산하여 극단값을 갖는 역 및 해당 날짜를 찾는 과정은 아래와 같다.  

```{r, fig.height=6, fig.width=4, warning=FALSE}
stdres <- rstandard(lm.res)
boxplot(stdres, outline=TRUE)
idx <- order(abs(stdres), decreasing=TRUE)[1:2]
dat4[idx,]
row_index_out <- rownames(dat4[idx,])
```

* 회귀분석 결과가 저장된 `lm.res` 리스트 객체에서 스튜던트 잔차(studentized residuals)를 계산하여 `stdres`에 저장  
    + 이에 대한 상자그림을 통해 2개의 관측치가 매우 큰 잔차를 가짐을 확인할 수 있음  
* 높은 스튜던트 잔차를 갖는 2개의 이상점에 대한 정보를 `idx`에 저장함  
    + 2개 모두 `월드컵경기장` 역에서 관측되었으며 해당 일자는 2013년 10월 12일 및 26일임을 확인  
  
> 위의 과정을 통해 탐지된 2개의 이상점이 모두 `월드컵경기장`역으로 나타났으므로, 해당역의 탑승객수의 시계열그래프 상에서 해당날짜의 탑승객수가 얼마나 상이한지 시각적으로 살펴보는 과정은 아래와 같다.  

```{r, fig.height=4, fig.width=8, warning=FALSE}
dat_worldcup <- subset(dat4, subset= stat_name == "월드컵경기장")
dat_worldcup <- dat_worldcup[order(dat_worldcup$income_date),]
dat_out <- subset(dat_worldcup, subset=rownames(dat_worldcup) %in% row_index_out)
plot(on_tot ~ income_date, data=dat_worldcup, type="l", ylab="탑승객수", xlab="")
points(on_tot ~ income_date, data=dat_out, col="red", pch=19)
text(x=dat_out$income_date, y=dat_out$on_tot, labels=dat_out$income_date, adj=c(1.1, 1.1), cex=0.8)
```

* 2013년도 "상암월드컵"역의 탑승객 자료만 추출하여 이를 시간순으로 선그래프를 이용하여 시각화  
    + 전체 패턴에 비해 해당 일자에 대한 탑승객의 수가 비정상적으로 급증했음을 알 수 있음  
  
<br>  
  
## E.3 뉴스자료의 로딩 및 뉴스검색
  
> E.2절에서 탐지한 2개의 이상점은 2013년 10월 12일, 2013년 10월 26일 모두 월드컵경기장역에서 관측되었다.  
뉴스파일을 통해 해당 일자에 상암월드컵경기장에 특정 이벤트가 있는지 살펴본다.  
이를 위해 JSON 파일형태로 저장된 뉴스파일을 R을 통해 읽고 이를 활용해 뉴스검색을 한다.  
  
> 2013년도 뉴스파일은 `news_2013.json` 이름으로 저장되어 있다.  
이를 R에서 불러들이기 위해 `jsonlite` 패키지의 `fromJSON()` 함수를 이용한다.  
파일의 용량이 13GB로 대용량이므로 이를 한번에 읽을 경우 시스템 사양에 따라 오류가 발생하거나 가능한 경우에도 속도가 매우 느리므로 이를 부분적으로 읽어 특정키워드가 있는 뉴스만 선별하여 저장하도록 한다.  
이를 위한 코드는 아래와 같다.  

```{r, eval=FALSE}
library(jsonlite)
filestream <- file("Data/news_2013.json", open="r")
batches <- list();
i <- 1; iter <- 0
while(length(records <- readLines(filestream, n = 10000, encoding="UTF-8"))){
  iter <- iter + 1
  message("Batch ", iter, ": found ", length(records), " lines of json...")
  idx <- grep("상암월드컵|20131012|20131026", records)
  if( length(idx)==0 ) next
  json <- paste0("[", paste0(substring(records[idx], 2), collapse=","), "]")
  batches[[i]] <- fromJSON(json, validate=TRUE)
  i <- i+1
}
close(filestream)
res <- rbind.pages(batches)
write.table(res, file="Data/news_res.txt")
```

* 뉴스데이터가 저장된 `news_2013.json` 파일은 13GB의 대용량 자료로써 R에서 한꺼번에 로딩하는 경우 메모리부족 문제가 발생할 가능성이 있음  
    + 이를 해결하기 위해 `readLines()` 함수를 이용하여 라인별로 읽어들임  
    + `n=10000`은 파일을 1만줄씩 읽게 함  
    + `grep("상암월드컵|20131012|20131026", records)` 함수를 이용하여, 읽어들인 텍스트(`records`)로부터 "상암월드컵", "20131012", "20131026"의 문자열이 있는지 확인한 후, 텍스트라인에 이들 키워드가 있으면 이를 `batches` 이름의 리스트에 저장하고 없으면 저장하지 않음  
* JSON 파일은 대괄호(`[`, `]`)로 모든 내용이 묶여 있으며, 각각의 뉴스파일은 `content`, `date`, `title`의 3개의 키(key)로 구성되어 중괄호(`{`, `}`)로 묶여 있음  
    + 이는 파이선의 dict 객체가 list로 묶여있는 것과 동일한 형식임  
    + 10000줄씩 읽어들이는 텍스트를 JSON 파일형식으로 변환하는 과정이 `while`문 내에 구현됨  
        * `jsonlite` 패키지에서 제공하는 `fromJSON()` 함수를 이용하여 JSON 형식의 파일을 R로 읽음  
* 위의 과정은 시스템에 따라 수분이상이 걸리므로 키워드를 통해 스크리닝한 결과를 `news_res.txt` 파일로 저장하여 이후 분석시 이를 불러들여 사용함  
  
> 검색을 위해 저장된 파일을 R에 불러들임. 데이터프레임 `res`에 내용 저장  

```{r}
res <- read.table("Data/news_res.txt", stringsAsFactors = FALSE, fileEncoding="UTF-8")
```

> 날짜(`date`)가 `20131012`이고 뉴스내용(`content`)에 `상암월드컵` 문자열이 있는 뉴스를 검색하여 이를 출력한다.  
뉴스검색 결과, **브라질과 축구국가대표팀의 평가전이 당일 오후 8시 상암월드컵경기장**에서 있었음을 알 수 있다.  

```{r}
srch1 <- which(res[,3]=="20131012")
srch1_2 <- grep("상암월드컵", res[srch1,1])
cat(paste0(res[srch1[srch1_2],1], collapse = "\n\n===============================\n\n"))
```

* 뉴스생성날짜가 2013년 10월 26일인 자료를 추출하고, 해당 뉴스 중에서 내용에 "상암월드컵"이라는 단어가 있는 뉴스를 검색하여 모두 출력함  
* `paste0()` 함수를 통해 검색된 뉴스 내용을 모두 병합하되 `collapse`를 이용하여 구분선을 사이에 두어 `cat()` 으로 출력시 가독성을 높힘  
* 뉴스검색 결과, 브라질과의 축구국가대표팀의 평가전이 당일 오후 8시 상암월드컵경기장에서 있었음을 알 수 있음  
  
> 날짜(`date`)가 `20131012`이고 뉴스내용(`content`)에 `상암월드컵` 문자열이 있는 뉴스를 검색하여 이를 출력한다.  
뉴스검색 결과, 당일 **상암월드컵경기장에서 FC서울과 중국 광저우 에버그란데 간의 아시아축구연맹(AFC) 챔피언스리그 결승 1차전**이 열렸음을 알 수 있다.  

```{r}
srch2 <- which(res[,3]=="20131026")
srch2_2 <- grep("상암월드컵", res[srch2,1])
cat(paste0(res[srch2[srch2_2],1], collapse = "\n\n===============================\n\n"))
```

* 뉴스생성날짜가 2013년 10월 26일인 자료를 추출하고, 해당 뉴스 중에서 내용에 "상암월드컵"이라는 단어가 있는 뉴스를 검색하여 모두 출력함  
* `paste0()` 함수를 통해 검색된 뉴스 내용을 모두 병합하되 `collapse`를 이용하여 구분선을 사이에 두어 `cat()` 으로 출력시 가독성을 높힘  
* 뉴스검색 결과, 당일 상암월드컵경기장에서 FC서울과 중국 광저우 에버그란데 간의 아시아축구연맹(AFC) 챔피언스리그 결승 1차전이 열렸음을 알 수 있음  

<a href="#Title">back to Top</a>